臺灣桃園地方法院民事裁定　九十年度聲繼字第一○八號
　　聲　請　人　乙○○
　　代　理　人　丙○○
　　　　　　　　　　　　送達代.
右聲請人聲請繼承遺產事件，本院裁定如左：
    主      文
聲請駁回。
聲請程序費用由聲請人負擔。
    理      由
一、本件聲請意旨略以：聲請人乙○○（民國三十五年四月十九日生）原係被繼承人
    甲○○（民國十七年五月十三日生，民國八十九年六月四日死亡）之侄子，被繼
    承人來台後，被繼承人之大陸親友將聲請人過繼予被繼承人，故聲請人為被繼承
    人之養子。聲請人現居住大陸地區湖南省平江縣城關鎮南街九八號，依法對於被
    繼承人甲○○在台灣地區之遺產有繼承權，爰依台灣地區與大陸地區人民關係條
    例第六十六條暨施行細則第四十三條規定，檢具被繼承人除戶戶籍謄本、親屬系
    統表、祖譜影本、經財團法人海峽交流基金會驗證之大陸地區公證書（親屬關係
    公證書、委託書）等文件，向鈞院聲請繼承。
二、按我國民法第一千一百三十八條規定，遺產繼承人，除配偶外，依左列順序定之
    ：（一）、直系血親卑親屬。（二）、父母。（三）、兄弟姐妹。（四）、祖父
    母。再按「大陸地區人民依本條例第六十六條規定繼承臺灣地區人民之遺產者，
    應於繼承開始起三年內，檢具左列文件，向繼承開始時被繼承人住所地之法院為
    繼承之表示：（一）、聲請書。（二）、被繼承人死亡時之全戶戶籍謄本及繼承
    系統表。（三）、符合繼承人身分之證明文件。」，亦為臺灣地區與大陸地區人
    民關係條例施行細則第四十三條第一項所明定。經查：
（一）、本件聲請人主張其對被繼承人甲○○在台灣地區之遺產有繼承權，無非以其
        係甲○○之養子，並提出親屬系統表、祖譜影本、經財團法人海峽交流基金
        會驗證之大陸地區公證書（親屬關係公證書）等證明文件為據。惟查：
    １、依聲請人之代理人所陳：聲請人乙○○原係被繼承人甲○○之侄子，被繼承
        人來台後，被繼承人之大陸親友將聲請人過繼予被繼承人，相關收養資料在
        文化大革命時就已滅失等語觀之（見本院九十一年一月十一日調查筆錄），
        聲請人所述收養之事實，顯係發生在民國二十年民法施行後，民國七十四年
        六月三日民法修正前。故本件收養是否有效成立，而得認聲請人係甲○○之
        養子，進而繼承甲○○在台之遺產，自應以該收養符合當時我國法律之規定
        為前提。又收養為身分上之契約行為，故收養之成立，必須具備一定之法律
        要件，從形式面而言，應以書面為之（七十四年修正前民法第一千零七十九
        條）；從實質面而言，必須具備：須有收養之合意、一人不得同時為二人之
        養子女、收養者之年齡，應長於被收養者二十歲以上、‧‧‧等要件，如欠
        缺該要件，將使收養無效或得撤銷，此揆諸我國民法第一千零七十二條以下
        之規定自明。
    ２、本件聲請人與被繼承人間之收養，從形式上觀之，聲請人並未提出收養之書
        面以為證明，且二人分隔兩岸，自不符合修正前民法第一千零七十九條「自
        幼撫養為子女」之要件，是本件是否確實有收養關係，已非無疑；而據聲請
        人之代理人所述，本件收養是被繼承人來台後，由其大陸親友代為辦理，顯
        然違反身分行為不得由他人代為之原則，且衡諸當時兩岸情勢無法通信，被
        繼承人於該時顯不知情，實難認二人間有收養之合意（倘被繼承人事後知悉
        而欲承認，亦需另行訂定收養契約，並視是否符合當時之法律規定）；再觀
        諸聲請人提出之祖譜內容，並參照上開被繼承人「收養」聲請人之程序，係
        由被繼承人之親友代為辦理，且聲請人於「被收養」後，並未與被繼承人共
        同生活，亦非由被繼承人扶養等事實，本件「收養」應即係我國傳統為延續
        宗嗣所為之「立嗣（或稱過繼）」，此制度不僅為我國現行民法所不採，即
        便在大陸，亦向來不予保護與承認。綜上，本件聲請人與被繼承人間，於被
        繼承人來台後訂定之收養契約，顯難認為符合我國法律之規定，應認並未成
        立，從而，本件聲請人並非被繼承人之養子，聲請繼承並無理由。
（二）、至聲請人倘確實為被繼承人之侄子，揆諸前揭我國民法第一千一百三十八條
        之規定，聲請人亦非被繼承人之法定繼承人，並無聲請繼承被繼承人在台遺
        產之權利，附此敘明。
    綜上，聲請人本於臺灣地區與大陸地區人民關係條例第六十六條之規定，向本院
    為繼承之表示，於法無據，應予駁回。
三、依非訟事件法第八條第一項前段，裁定如主文。
中　　　華　　　民　　　國　　九十一　　年　　　四　　　月　　 三十 　　日
                            臺灣桃園地方法院民事第一庭
~B法　　　官　許炎灶
右為正本係照原本作成
如對本裁定抗告須於裁定送達後十日內向本院提出抗告狀
中　　　華　　　民　　　國　　九十一　　年　　　四　　　月　　 三十 　　日
~B法院書記官　蘇  萱
